【裁判字號】    98,上訴,1246
【裁判日期】    980507
【裁判案由】    強盜
【裁判全文】
臺灣高等法院刑事判決                98年度上訴字第1246號
上  訴  人  臺灣臺北地方法院檢察署檢察官
被      告  甲○○
                    案現在臺灣臺北看守所羈押中）
指定辯護人  本院公設辯護人陳德仁
上列上訴人因被告強盜案件，不服臺灣臺北地方法院97年度訴緝
字第164號中華民國98年2月25日第一審判決（起訴案號：臺灣臺
北地方法院檢察署77年度偵字第8876號、第10400號），提起上
訴，本院判決如下：
    主  文
上訴駁回。
    理  由
一、公訴意旨略以：被告甲○○（綽號「阿興」）與丁○○、戊○○（綽號「手槍」）、己○○（綽號「阿義」）及丙○○
    共同基於意圖為自己不法所有之概括犯意，連續於如附表所
    示之時、地，持開山刀、西瓜刀，向正在賭博財物之被害人
    乙○○等人強取現金或其他財物，因指被告涉犯懲治盜匪條
    例第5條第1項第1款之強盜罪嫌（按懲治盜匪條例業於民國
    91年1月30日廢止，就強盜部分，應逕適用刑法第328條第1
    項論處）云云。
二、按犯罪事實應依證據認定之，無證據不得認定犯罪事實；不
    能證明被告犯罪者，應諭知無罪之判決，刑事訴訟法第154
    條第2項、第301條第1項分別定有明文。又事實之認定，應
    憑證據，如未能發現相當證據，或證據不足以證明，自不能
    以推測或擬制之方法，以為裁判基礎。再認定不利於被告之
    事實，須依積極證據，苟積極證據不足為不利於被告事實之
    認定時，即應為有利於被告之認定，更不必有何有利之證據
    。而認定犯罪事實所憑之證據，雖不以直接證據為限，間接
    證據亦包括在內；然而無論直接或間接證據，其為訴訟上之
    證明，須於通常一般之人均不致有所懷疑，而得確信其為真
    實之程度者，始得據為有罪之認定，倘其證明尚未達到此一
    程度，而有合理之懷疑存在，致無從為有罪之確信時，即應
    為無罪之判決。而刑事訴訟法第161條第1項規定：檢察官就
    被告犯罪事實，應負舉證責任，並指出證明之方法。因此，
    檢察官對於起訴之犯罪事實，應負提出證據及說服之實質舉
    證責任。倘其所提出之證據，不足為被告有罪之積極證明，
    或其指出證明之方法，無從說服法院以形成被告有罪之心證
    ，基於無罪推定之原則，自應為被告無罪之諭知（最高法院
    30年度上字第816號、40年度臺上字第86號、76年度臺上字
    第4986號、92年度臺上字第128號判例意旨參照）。
三、本件公訴人指訴被告涉有前揭犯行，無非係以共同被告戊○○、丁○○、丙○○之供述暨證人即被害人乙○○之指證為
    其論據。
四、訊據被告堅決否認有何如附表所示之強盜犯行，辯稱：伊與
    丁○○不太認識，曾在喝酒時見過一、二次，己○○亦同，
    丙○○係伊小學同學；伊在臺北縣三重市○○街出生，並曾
    在臺北縣三重市○○街24之35號隔壁幾間工作，但伊從未邀
    約丁○○、己○○等人前來該處；本案發生後，因丙○○稱
    遭刑求，伊才逃亡，不敢接受審判等語。經查：
  (一)丙○○因犯強盜案件，經本院以78年度上訴字第556號判處
    有期徒刑9年，並經最高法院以78年度臺上字第3121號駁回
    上訴確定；丁○○亦因犯強盜罪，經本院以78年度上訴字第
    220號判處有期徒刑6年，並經最高法院以78年度臺上字第
    2767號駁回上訴確定；己○○則因強盜犯行，經臺灣臺北地
    方法院以77年度訴緝字第442號判處有期徒刑8年確定，此有
    本院78年度上訴字第556號、78年度上訴字第220號、最高法
    院78年度臺上字第3121號、臺灣臺北地方法院77年度訴緝字
    第442號刑事判決及本院被告前案紀錄表附卷可稽（見原審
    卷第20頁、第54至59頁、第78至82頁、第88至96頁），而該
    等確定判決固認丙○○、丁○○及己○○有夥同被告於如附
    表編號一所示之時、地強盜乙○○所有之現金新臺幣（下同
    ）7,000元及價值26,000元之金項鍊一條（起訴書誤載為
    13,000元及勞力士錶一只）等事實。惟查：
  1.共同被告丁○○固於77年6月20日警詢時供稱：「於77年3月
    間某日（詳細時間已不復記憶）凌晨一時許，夥同綽號『阿
    郎』、『阿義』、『阿興』到三重市（確實地點已不復記憶
    ），由『阿郎』、『阿興』、『阿義』分持兩把開山刀、一
    把西瓜刀，我徒手趁其鐵門未關之際，四人共同侵入，由『
    阿郎』、『阿義』、『阿興』持刀（以欲砍殺狀）令在屋內
    打麻將之四個男人一個女人交出錢財，否則將予殺害，其四
    男一女將現金新臺幣壹萬仟餘元及男勞力士（半黃）乙只
    放於桌上，再由其中一男子將上記財物交給我，得手後搭乘
    租來之小客車（車牌廠牌已不復記憶）逃離，手錶由『阿郎
    』取走，所得之贓款除了付房租、車資外吃飯我分得新臺幣
    壹仟元」等語（見77年度偵字第8876號影卷第20頁起）；且
    於同年6月21日、27日偵查中亦供承其有於同年3月底或4月
    初某日凌晨一、二時許，夥同「阿郎」、「阿義」及「阿興
    」前往三重市某處賭場行搶，劫得現款一萬餘元及勞力士錶
    等情（見77年度偵字第8876號影卷第53頁、第76頁）。然共
    同被告丙○○於77年6月24日警詢時則供稱：「於七十七年
    三月底某日（確實時間已不復記憶）天快亮的時候（約早上
    三至五時許）夥同綽號『手槍仔』之男子，由『手槍仔』交
    給我一把開山刀藏於外套裡面，『手槍仔』自己也帶了乙把
    開山刀，共同搭乘計程車到三重市○○街二四之三五號，趁
    其大門未關之際侵入，由綽號『手槍仔』持開山刀抵住其中
    一名男子後頸部（有四個人在打麻將），我則持刀站在他們
    打麻將房間門內側，由『手槍仔』令該四人交出身上所有之
    財物，否則將予殺害，後來該四人總共交出現金新臺幣柒仟
    元、項鍊乙條，得手後就逃離現場，到三重市○○路才搭乘
    計程車逃逸，所得現金均已共同花用殆盡，項鍊由綽號『手
    槍仔』取走」等語（見77年度偵字第8876號影卷第63頁）。
    渠等就犯罪時間（究係凌晨1時許？抑或早上3至5時許？）
    、共犯（究係丁○○、「阿郎」、「阿義」及「阿興」等四
    人？抑或丙○○及「手槍仔」等二人？）、犯罪手法（究係
    分持二把開山刀及一把西瓜刀？抑或分持二把開山刀？）、
    現場被害人數（究係四男一女共五人？抑或僅四人？）、犯
    罪所得財物（究係現金13,000餘元及男勞力士錶一只？抑或
    現金7,000元及項鍊一條？）等各節，所述全然不符。更遑
    論丁○○於77年6月27日偵查中明確否認有前往「三重市○○街24之35號」強盜之犯行（見77年度偵字第8876號影卷第
    75頁），是丁○○前開於警詢及偵查中自白之強盜情事，與
    丙○○所供述之犯行是否同一，已非無疑。
  2.又被害人乙○○等四人應係於77年3月底某日上午約5、6時
    許，遭丙○○及另1名不詳男子分持開山刀（共2人），共同
    強盜現金7,000元及金項鍊一條，且該名不詳男子既非丁○○，亦非戊○○等情，亦據證人即被害人乙○○於77年6月
    24日警詢時證稱：「於七十七年三月底某日（確實時間已不
    復記憶）早上五時許我與同事『吳明賀』、『廖世式』、『
    陳新』在右址（即三重市○○街二四之三五號）我住處內打
    麻將消遣，突有兩名男子歹徒手持開山刀侵入，其中一名歹
    徒持開山刀抵住我後頸部，並令我們將全部錢財取出交給他
    ，否則將予殺害，另一名歹徒亦手持開山刀站在門口（廚房
    與臥室間）喝令如果亂動將予殺害，總共我與朋友四人共被
    取走現金新臺幣柒仟元及我頸上之項鍊乙條約值新臺幣貳萬
    陸仟元，兩名歹徒得手後，恐嚇我們不能報案，並不能追出
    來，否則將予殺害」、「經我當面指證他（指丙○○）就是
    當天強盜我們財物、站在門口手持開山刀的那一位」等語（
    見77年度偵字第8876號影卷第66頁）；於同年7月19日偵查
    中復證稱：「七十七年三月底（星期六），我和同事在自己
    的家和同事吳明賀、廖世式、陳新在家裡打麻將，打到隔天
    上午五點多，有人敲門，我女兒賴美玉去開門，一下衝進二
    男子，二人均拿開山刀，叫我們將錢全部交給他，共拿走七
    千多，另一人拿刀押在我脖子，叫我拿項鍊給他（項鍊價值
    二萬五千多元），拿完後叫我們不要跟出來，說他們外面有
    五、六人，說完就走了。我追出去，他們就跑走了」、「（
    何時知道嫌疑犯？）七十七年六月嫌疑犯之其中一人被警帶
    至我家，由我指認，警察說那人是丙○○，確實是他」等語
    （見77年度偵字第8876號影卷第100至101頁）；及於同年9
    月30日原審審理時證稱：「四個人在打牌，太久了，只知道
    三月，詳細日期記不得了，當時因下大雨，同事說無法回去
    ，就打牌，天快亮了五點多有人來敲門，開門，有兩個人，
    不是他們兩個（指丁○○、戊○○兩人），是他（指丙○○
    ）與另一人進來，另一人要許拿刀搶，他不敢，我被另一個
    用刀架脖子搶了七千元及金項鍊乙條，另其他也被搶了，我
    不甘心追出去，只有他們兩人，沒看到他們兩人（丁○○與
    戊○○）」等語綦詳（見原法院77年度訴字第1430號卷）。
    足知被害人乙○○所指遭丙○○等二人強盜情節，核與共同
    被告丙○○前開自白大致相符，而與丁○○上開警詢、偵查
    之自白就共犯（究係丁○○、「阿郎」、「阿義」及「阿興
    」等四人？抑或丙○○及「手槍仔」等二人？）、犯罪手法
    （究係分持二把開山刀及一把西瓜刀？抑或分持二把開山刀
    ？）、犯罪所得財物（究係現金13,000餘元及男勞力士錶一
    只？抑或現金7,000元及項鍊一條？）全然不同。況被害人
    乙○○並明確指證丁○○並非強盜伊住處之人，益徵應以丙○○前開自白為較可採信。是丁○○所述之三重強盜犯行，
    尚與本件檢察官所起訴之被告強盜犯行無涉，自難以丁○○
    前開自白為不利於被告之認定。又此部分事證既明，即無再
    傳訊證人丁○○之必要，亦附此敘明。至前揭確定判決固認
    ：被告有於77年3月底凌晨1時間，夥同丙○○、丁○○及己○○，在三重市○○街24之35號，強盜乙○○所有之現金
    7,000元及價值26,000元之金項鍊1條等情（即如附表編號一
    所示之犯行），然刑事訴訟法係採真實發現主義，審理事實
    之刑事法院，應自行調查證據，以為事實之判斷，並不受前
    案判決之拘束。且被告非前案之審判對象，而本院依審理結
    果所為判斷，自不受前案之拘束，附此敘明。
  (二)關於被告於77年5、6月間，夥同戊○○、己○○，在嘉義縣
    梅山鄉，持開山刀強盜部分，既為被告所堅決否認，且案發
    現場究係何處？又係何人遭強盜何物？均未見公訴人舉證。
    而戊○○雖迭於77年7月19日警詢、偵查及同年月21日警詢
    時自承：曾於同年五、六月間夥同丙○○、「阿郎」、「阿
    義」、「小漢」共五人前往嘉義梅山山上某賭場，由丙○○
    在車上把風，伊與「阿郎」、「阿義」、「小漢」分持開山
    刀入內搶劫，搜刮現金約三十萬元等語在卷（見77年度偵字
    第10400號影卷第3頁、第17頁、第27頁），然並無其他人證
    、物證等補強證據足資佐證，且依其所述，縱令屬實，亦難
    認被告係該等共犯之一，自不得僅憑戊○○此部分供述，遽
    令被告負此部分強盜罪責。況戊○○、己○○被訴此部分強
    盜罪嫌，亦分別經臺灣臺北地方法院以77年度訴字第1430號
    、77年度訴緝字第442號以不能證明渠等有此部分犯行而為
    無罪判決並確定（見原審卷第48頁、第80頁），是公訴意旨
    謂被告有如附表編號二所示之強盜情事，尚屬無據。
五、綜上所述，檢察官所提出之證據，尚不能使本院形成被告有
    罪之確信。此外，復查無其他積極證據足資證明被告有何被
    訴強盜犯行。揆諸首揭說明，自屬不能證明被告犯罪。原審
    以不能證明被告犯罪，而為被告無罪之判決，並無違誤。檢
    察官以被告參與上開強盜犯行迭據共同被告丁○○於警詢、
    偵查時供述甚詳，且被害人乙○○指出之人數亦與丁○○所
    陳相符，足見證人乙○○、丁○○所述應為可採。另共同被
    告丙○○雖稱伊及被告甲○○均未參與本件犯行，惟均為歷
    審院檢所不採，原審竟予採認，又怠於傳喚證人丁○○訊問
    事實，遽為被告無罪判決等等為由，指摘原判決不當，然本
    件尚不足以認定被告有強盜犯行，已如前述，檢察官上訴意
    旨所指各節，均無理由，應予駁回。
據上論斷，應依刑事訴訟法第368條，判決如主文。
本案經檢察官李叔芬到庭執行職務。
中    華    民    國    98    年    5     月    7     日
                  刑事第二十二庭審判長法  官  何菁莪
                                      法  官  江振義
                                      法  官  李麗珠
以上正本證明與原本無異。
如不服本判決，應於收受送達後10日內向本院提出上訴書狀，其
未敘述上訴之理由者並得於提起上訴後10日內向本院補提理由書
（均須按他造當事人之人數附繕本）「切勿逕送上級法院」。
                                      書記官  陳禹任
中    華    民    國    98    年    5     月    15    日
附表：
┌──┬────────┬───────┬──────┬────┬─────┬──────┐
│編號│    被告姓名    │   犯罪時間   │  犯罪地點  │犯罪方法│被害人姓名│  被害物品  │
├──┼────────┼───────┼──────┼────┼─────┼──────┤
│ 一 │丙○○、丁○○、│七十七年三月底│三重市○○街│開山刀、│乙○○    │一萬三千元、│
│    │甲○○（阿興）、│凌晨一時許    │（起訴書誤載│西瓜刀  │          │勞力士錶一只│
│    │己○○（阿義）  │              │為崁頂街）二│        │          │            │
│    │                │              │四之三五號  │        │          │            │
├──┼────────┼───────┼──────┼────┼─────┼──────┤
│ 二 │戊○○、己○○、│七十七年五、六│嘉義縣梅山鄉│開山刀  │          │            │
│    │甲○○          │月間          │            │        │          │            │
└──┴────────┴───────┴──────┴────┴─────┴──────┘


司法院資訊處製作；財團法人民間司法改革基金會備份。
